臺灣高等法院臺南分院刑事判決
110年度上易字第394號
上  訴  人  
即  被  告  乙○○
選任辯護人  賴忠明律師
上列上訴人即被告因詐欺案件，不服臺灣臺南地方法院109年度
易緝字第35號中華民國110年3月31日第一審判決（起訴案號：臺
灣臺南地方檢察署107年度偵字第6919號），提起上訴，本院判
決如下：
    主  文
原判決撤銷。
乙○○共同犯詐欺取財罪，累犯，處有期徒刑拾月。未扣案犯罪所
得新臺幣柒拾伍萬伍仟元與李○○共同沒收，於一部或全部不能沒
收或不宜執行沒收時，共同追徵其價額。
    事  實
一、乙○○與李○○（業經原審判處罪刑確定）前為夫妻關係，2人
    自民國103年至105年8月間，多次向甲○○借款，累計金額高
    達新臺幣（下同）上千萬元，卻無法如期還本付息，甲○○即
    表明不再借款之意。詎乙○○與李○○因公司急需資金周轉，竟
    共同意圖為自己不法之所有，基於詐欺取財之犯意聯絡，假
    借2人共同經營址設臺南市○○區○○○街000巷00弄00號○○○自動
    化機械股份有限公司（下稱○○○公司），於106年2、3月間接
    獲○○精機股份有限公司（下稱○○公司）訂單之機會，明知於
    106年3月15日前已向○○公司指定以○○○公司所有陽信商業銀
    行仁德分行帳號000000000000號帳戶（下稱○○○陽信銀行帳
    戶）作為匯款專戶，卻於106年5月間向甲○○佯稱：已接獲○○
    公司之訂單，工程款約140萬元，約5、6個月後開始收款，
    而欲借款100萬元支付薪資，會將○○公司收受的帳款全數償
    還積欠甲○○之債務，並○○○公司指定○○公司之匯款專戶為○○○
    公司所有臺灣中小企業銀行仁德分行帳號00000000000號帳
    戶（下稱○○○臺企銀帳戶），該帳戶之存摺及印章會交予甲○
    ○處理云云，致甲○○陷於錯誤，同意出借款項，而於106年5
    月12日委託其子王○○自甲○○所有臺灣中小企業銀行仁德分行
    帳號00000000000號帳戶（下稱甲○○臺企銀帳戶）內提領現
    金100萬元，交予李○○及乙○○。嗣甲○○遲未見○○公司之帳款
    匯入○○○臺企銀帳戶內，李○○及乙○○亦無任何還本付息之行
    為，經向其等詢問時均藉詞拖延，其後並避不見面，甲○○始
    知受騙。
二、案經甲○○訴由臺南市政府警察局第一分局報請臺灣臺南地方
    檢察署檢察官偵查起訴。
    理  由
一、按被告以外之人於審判外之陳述，雖不符刑事訴訟法第159
    條之1至第159條之4之規定，然經當事人於審判程序同意作
    為證據，法院審酌該言詞陳述或書面陳述作成時之情況，認
    為適當者，亦得為證據。又當事人、代理人或辯護人於法院
    調查證據時，知有第159條第1項不得為證據之情形，而未於
    言詞辯論終結前聲明異議者，視為有前項之同意，刑事訴訟
    法第159條之5定有明文。立法意旨在於傳聞證據未經當事人
    之反對詰問予以核實，原則上先予排除，惟若當事人已放棄
    反對詰問權，於審判程序中表明同意該等傳聞證據可作為證
    據，或於言詞辯論終結前未聲明異議，基於尊重當事人對傳
    聞證據之處分權，及證據資料愈豐富，愈有助於真實發見之
    理念，且強化言詞辯論主義，使訴訟程序得以順暢進行，上
    開傳聞證據亦均具有證據能力。查本案所引用之相關證據資
    料（詳後引證據），其中各項言詞或書面傳聞證據部分，縱
    無刑事訴訟法第159條之1至第159條之4或其他規定之傳聞證
    據例外情形，然業經本院審理時予以提示並告以要旨，且各
    經檢察官、被告乙○○及辯護人表示意見，當事人已知上述證
    據乃屬傳聞證據，已明示同意作為本案之證據使用（本院卷
    第109-111、145頁），而本院審酌上開證據資料製作時之情
    況，無不當取供及證明力明顯過低之瑕疵，認以之作為證據
    應屬適當，揆諸前開規定，應認均有證據能力。
二、前揭事實，業據被告於本院時（本院卷第111-112、144、15
    2頁）坦承不諱，並有如下證據可資證明：
　㈠證人即告訴人甲○○於警詢、偵查及原審時（警卷第11-12頁、
    偵卷第53-54、155-158頁、臺灣臺南地方法院108年度易字
    第224號卷《下稱原審1卷》第369-374頁）之證詞；證人即共
    犯李○○於原審時（原審1卷第384-392頁）之證詞。
　㈡證人即○○公司採購課員蘇○○（偵卷第227-228頁）、證人即○○
    公司會計蕭○○（偵卷第229頁）、證人即○○公司法務壽○○（
    偵卷第229頁）於偵查時之證詞。
　㈢臺南市政府警察局第一分局扣押筆錄、扣押物品收據、扣押
    物品目錄表各1份（警卷第13-17頁）、告訴人之內政部警政
    署反詐騙案件紀錄表、臺南市政府警察局第一分局後甲派出
    所民眾言詞告訴紀錄表各1份（警卷第18-19頁）、告訴人之
    甲○○臺企銀帳戶之存摺封面及內頁影本1份（警卷第20-21頁
    ）、供應商基本資料調查表《帳款轉帳用》1紙（警卷第22頁
    ）、甲○○與李○○間之Line對話紀錄截圖8張、甲○○與李○○間
    之簡訊對話內容截圖13張（警卷第23-30、31-43頁）、甲○○
    手寫之借款明細1張（警卷第44頁）、李○○、被告之還款契
    約書1紙（警卷第45頁）、甲○○與李○○間之借據2紙（警卷第
    46-47頁）、李○○簽發之本票3張（警卷第48頁）、○○○公司
    與○○公司間之報價單3張、訂貨合約書1份（偵卷第31-37頁
    ）、○○公司之經濟部商工登記公示資料查詢服務1份（偵卷
    第55-57頁）、○○公司107年10月11日○○字第107084號函暨檢
    附之統一發票3張、供應商基本資料調查表《帳款轉帳用》、
    彰銀網路銀行交易紀錄各1份（偵卷第61-73頁）、財政部南
    區國稅局107年9月7日南區國稅審四字第1071006512號函暨
    檢附之○○○公司106年1月至107年6月進項來源及銷項去路明
    細共24紙（偵卷第77-102頁）、○○○公司之經濟部商工登記
    公示資料查詢服務、設立登記表、變更登記表共4份（偵卷
    第103-129頁）、被告、李○○之票據信用資訊連結作業資料
    各1份（偵卷第185-187、189-199頁）、○○公司108年10月11
    日○○字第108007號函暨檢附之供應商銀行紀錄表1份（偵卷
    第219-221頁）、壽○○提出之供應商銀行帳戶資料、歷史軌
    跡、○○起單的畫面各1份（偵卷第231-239頁）、玉山銀行個
    金集中部108年8月15日玉山個（集中）字第1080095160號函
    暨檢附之○○○公司之交易明細1份（原審1卷第335-341頁）附
    卷可稽。
　　依上所述，被告上開任意性自白，核與事實相符，堪信為真
    實。從而，本件事證明確，被告上開詐欺取財之犯行，已堪
    認定，應依法論科。
三、論罪科刑部分：
　㈠核被告所為，係犯刑法第339條第1項之詐欺取財罪。被告與
    李○○就上開犯行，有犯意聯絡及行為分擔，應論以共同正犯
    。
　㈡依司法院釋字第775號解釋文義及理由，係指構成累犯者，不
    分情節，一律加重最低本刑，於不符合刑法第59條所定要件
    之情形下，致生行為人所受之刑罰超過其所應負擔罪責之個
    案，不符罪刑相當原則、比例原則。於此範圍內，在修正前
    ，為避免發生上述罪刑不相當之情形，法院就該個案應裁量
    是否加重最低本刑（最高法院108年度台上字第2312號、第2
    361號判決意旨參照）。依此，該解釋係指個案應量處最低
    法定刑、又無法適用刑法第59條在內減輕規定之情形，法院
    應依此解釋意旨裁量不予加重最低本刑（最高法院108年度
    台上字第338號判決意旨參照）。查被告前因酒後駕車公共
    危險案件，經原審法院判處有期徒刑2月確定，於105年2月2
    5日易科罰金執行完畢，有臺灣高等法院被告前案紀錄表可
    按，其受徒刑之執行完畢，五年以內故意再犯本案有期徒刑
    以上之罪，為累犯。審酌被告前有公共危險前科紀錄，理應
    產生警惕作用，惟其仍再犯本件詐欺取財犯行，顯見前案之
    徒刑對被告並未生警惕作用，其對於刑罰之反應力顯然薄弱
    ，且被告並無司法院釋字第775號解釋意旨所指個案應量處
    最低法定刑、又無法適用刑法第59條減輕其刑，而應依此解
    釋意旨裁量不予加重最低本刑之情形，則就其所犯上開之罪
    ，應依刑法第47條第1項規定加重其刑。從而，辯護人為被
    告辯護稱：被告所犯前案酒後駕車公共危險罪與本案犯行，
    罪質不同，並無特別惡性及刑罰反應力薄弱之情形，且無特
    別須加重其最低本刑之必要，自不應依累犯規定加重其刑云
    云，自屬無據。
四、本院撤銷改判之理由：　　
  ㈠原判決以被告上開詐欺取財犯行，事證明確，因予論罪科刑
    ，固非無見。惟查，按量刑之輕重，應注意刑法第57條各款
    所定科刑時應審酌之一切情狀，以為科刑輕重之標準。查被
    告於原審時雖未坦承本件犯行，然其事後已於本院時坦認不
    諱，表示認罪，頗具悔意，足認本件原審量刑時之裁量事項
    已有所變動，原審「未及審酌」上情，致量刑失之過重，容
    有未洽。又共犯李○○已依與告訴人之和解內容，給付計24萬
    5,000元(即自109年10月至110年5月，每月各給付3萬元，11
    0年6月給付5,000元），業據告訴人陳明在卷（本院卷第153
    -154頁），尚未給付款項為75萬5,000元，原審「未及審酌
    」前情，而就86萬5,000元宣告共同沒收或追徵，亦有未洽
    。被告上訴意旨以原審未及審酌上開情事致量刑過重為由，
    據以指摘原判決不當，為有理由，自應由本院將原判決予以
    撤銷改判，期臻適法。
  ㈡爰審酌被告為資金之需求，不思以正當途徑解決財務困境，
    竟以前揭手法詐騙告訴人，所為誠屬不該；且詐騙之金額非
    微，被告迄今尚未與告訴人達成民事和解（僅由共犯李○○與
    告訴人和解，並由共犯李○○分期給付和解金額）；兼衡被告
    之素行（參見臺灣高等法院被告前案紀錄表），雖於原審時
    否認犯行，然終能於本院時坦承認罪；暨被告自陳高中畢業
    之智識程度，從事經營機械製造公司，月入4至5萬元，離婚
    ，有3名未成年子女，與父母同住等一切情狀，量處被告有
    期徒刑十月，以示懲儆。
　㈢被告及辯護人主張：請求給予被告緩刑之宣告云云。被告前
    因故意犯罪受有期徒刑以上刑之宣告，執行完畢後，5年以
    內雖未曾因故意犯罪受有期徒刑以上刑之宣告（因酒後駕車
    公共危險案件，經原審法院判處有期徒刑2月確定，於105年
    2月25日易科罰金執行完畢，於本件宣判時已逾5年），有臺
    灣高等法院被告前案紀錄表可考。惟考量被告為圖私利，詐
    騙告訴人100萬元，輕易獲取甚高利益，此風殊不可長，且
    事後未能與告訴人達成和解，亦未賠償告訴人損失。又緩刑
    機制，除考量犯人之特殊預防需求外，兼著眼於一般人對法
    的敬畏之一般預防考量，犯罪與刑罰具面向社會之宣示意義
    ，藉由罪刑法定之刑罰預告功能暨其妥當執行，消極可威嚇
    潛在犯罪者勿敢觸法，避免規範被動搖，進而積極維繫民眾
    對法之認同與信賴。在責任應報限度下，兼顧平衡犯人個體
    （特殊）與社會群體（一般）衝突之刑罰暨執行始稱公正。
    是斟酌特殊預防需求，有相當理由足認犯人有再犯傾向，或
    即令無虞再犯，然基於維護法秩序之一般預防所必要者，均
    不宜宣告緩刑，此委諸法院為符合法律授權目的下之合義務
    性裁量。被告貪圖不法利益之心態，其否定規範、侵害法益
    ，執行受諭知之刑罰，乃維持法秩序所必要，難認有暫不執
    行之情。從而，本院審酌各項事由，認為被告並無「刑之宣
    告以暫不執行為適當」之情形，是本件爰不予以宣告緩刑。
    　
  ㈣沒收：　　
　⒈按犯罪所得，屬於犯罪行為人者，沒收之，且於全部或一部
    不能沒收或不宜執行沒收時，追徵其價額；犯罪所得已實際
    合法發還被害人者，不予宣告沒收或追徵，刑法第38條之1
    第1項前段、第3項、第5項分別定有明文。又犯罪所得之沒
    收、追繳或追徵，在剝奪犯罪行為人之實際犯罪所得，其重
    點置於所受利得之剝奪，故無利得者自不生剝奪財產權之問
    題，是二人以上共同犯罪，關於犯罪所得之沒收、追徵，應
    各按其實際利得數額負責，並非須負連帶責任（最高法院10
    5年度台上字第1733號判決意旨參照）。所謂各人「所分得
    」，係指各人「對犯罪所得有事實上之處分權限」，法院應
    視具體個案之實際情形而為認定：倘若共同正犯各成員內部
    間，對於不法利得分配明確時，固應依各人實際分配所得沒
    收；然若共同正犯成員對不法所得並無處分權限，其他成員
    亦無事實上之共同處分權限者，自不予諭知沒收；至共同正
    犯各成員對於不法利得享有共同處分權限時，則應負共同沒
    收之責（最高法院104年度台上字第3937號判決意旨參照）
    。
　⒉被告與共犯李○○共同犯詐欺取財罪而取得之不法所得100萬元
    ，屬其2人共同犯罪所取得之財物。又本件案發時，2人尚有
    夫妻關係，均係○○○公司之股東，一起經營公司，堪認被告
    與共犯李○○就所取得之不法所得，具有共同處分權限，應屬
    符合論理法則且不違背社會通常經驗之合理判斷。此詐騙所
    得之100萬元並未扣案，而共犯李○○與告訴人和解後，迄今
    計給付24萬5,000元(即自109年10月至110年5月，每月各給
    付3萬元，110年6月份給付5,000元)，已據告訴人陳明在卷
    （本院卷第153-154頁），餘款即犯罪所得75萬5,000元應依
    刑法第38條之1第1項前段規定宣告共同沒收之，於全部或一
    部不能沒收或不宜執行沒收時，依同條第3項規定共同追徵
    其價額。
據上論斷，應依刑事訴訟法第369條第1項前段、第364條、第299
條第1項前段，刑法第28條、第339條第1項、第47條第1項、第38
條之1第1項前段、第3項，刑法施行法第1條之1第1項，判決如主
文。
本案經檢察官胡晟榮提起公訴，檢察官劉榮堂到庭執行職務。
中　　華　　民　　國　　110 　年　　11　　月　　11　　日
                  刑事第三庭    審判長法　官  陳連發
                                      法　官  何秀燕
                                      法　官　洪榮家　
以上正本證明與原本無異。
不得上訴。
　　　　　　　　　　　　　　　　　　　書記官  謝麗首 
中　　華　　民　　國　　110 　年　　11　　月　　11　　日
附錄本案論罪科刑法條全文：
中華民國刑法第339條
意圖為自己或第三人不法之所有，以詐術使人將本人或第三人之
物交付者，處 5 年以下有期徒刑、拘役或科或併科 50 萬元以
下罰金。
以前項方法得財產上不法之利益或使第三人得之者，亦同。
前二項之未遂犯罰之。